---
title: "Úvod do dátovej analızy v R"
output: html_document
---

Toto je R Markdown dokument, ktorı umoòuje do obyèajného textu vklada kusy kódu v R, napr. takto:

```{r}
summary(cars)
```

Následne je moné skompilova ho do HTML, PDF, Latex alebo MS Word dokumentu. Viac informácií o R Markdowne nájdete na <http://rmarkdown.rstudio.com>.

## Èo je R

R je jeden z najpouívanejších jazykov pre dátovú analızu. Vznikol ako dialekt jazyka S, ktorı bol vyvinutı Johnom Chambersom v Bell Laboratories v roku 1976 ako interné štatistické prostredie, pôvodne vo Fortrane, neskôr bol prepísanı do C-èka. R je implementáciou jazyka S z roku 1991. Jazyk je neustále vyvíjanı aktívnou komunitou; momentálne existuje vyše 13000 balíèkov dostupnıch v [CRAN archíve](https://cran.r-project.org/).

## Základné príkazy

Aktuálny pracovnı adresár zistíme nasledovne:

```{r}
getwd()
# Zmeni ho vieme pomcou príkazu setwd()
```

Dokumentáciu k nejakej funkcii, napr. `rnorm`, ktorá slúi na vygenerovanie náhodnej hodnoty z normálneho rozdelenia, si vyvoláme pomocou:

```{r}
?rnorm
# alternatívne: help("rnorm")
```

Ak nevieme presnı názov, môeme skúsi vyh¾adáva:

```{r}
??rnor
# alternatívne: help.search("rnor")
```

Balíèek naèítame pomocou príkazu `library`:

```{r}
library(ggplot2)
# ak ho nemáme, musíme ho najprv nainštalova: install.packages("ggplot2")
```

Priradenie hodnoty do premennej funguje pomocou operátora `<-`, ale dá sa poui aj klasické `=`:

```{r}
x <- 5 + 2
print(x)
```

## Základné dátové typy

Atomické dátové typy sú `character`, `numeric`, `integer`, `complex`, `logical`.

```{r}
class(x)
is.numeric(x)
is.integer(x) == TRUE
is.integer(10L)
as.character(x)
```

Špeciálne hodnoty:

```{r}
1/0

is.numeric(-Inf)

Inf - Inf

is.nan(Inf)
is.nan(NaN)
is.na(NA)
```

### Vektor

Všetko vo vektore musí by rovnakého typu, `vector()` vytvorí prázdny vektor.

```{r}
v1 <- c(1, 2, 3, 4)
v1

v2 <- 1:4
v2

v3 <- seq(1, 4, by = 1)
v3

v1[1]
```

Dåka vektora:

```{r}
length(v1)
```

### Zoznam (list)

Zoznam (list) je vektor, resp. sekvencia objektov, v ktorej kadı môe by inı (rôzneho typu).

```{r}
l <- list(
  name = "Robert",
  surname = "Moro",
  age = 27,
  seminars = c("VOS", "MIP")
)

print(l)
```

Pristupovanie k prvkom zoznamu:

```{r}
print(l$name)
l[1]
l[[1]]
l[["name"]]
```

Vlastnosti zoznamu:

```{r}
length(l)
names(l)
```

### Matica

Matica sa vytvára funkciou `matrix()`. Štandardne sa napåòa po ståpcoch, dá sa zmeni pomocou parametra `byrow`.

```{r}
m <- matrix(nrow = 2, ncol = 3)
m

dim(m)
attributes(m)

m <- matrix(1:6, nrow = 2, ncol = 3)
m
```

Maticu vieme spravi aj z vektora:

```{r}
m <- 1:10
dim(m) <- c(2, 5)
m
```

Inı spôsob je zviaza dokopy ståpce alebo riadky:

```{r}
x <- 1:3
y <- 10:12
cbind(x, y)
rbind(x, y)
```

### Faktor

Faktor je špeciálny dátovı typ, ktorı umoòuje efektívne reprezentova nominálne (kategorické) premenné. Typickı príklad je pohlavie, ktoré môu nadobúda hodnoty M (male) alebo F (female). Môeme ho reprezentova pomocou reazcov:

```{r}
sex <- c("male", "male", "female", "male", "female")
sex
```

Toto je však pamäovo (a pri niektorıch operáciách, napr. zistení poètu unikátnych hodnôt, aj èasovo) neefektívne. Taktie je to náchylné na preklepy.

Faktor umoòuje takıto reazec reprezentova pomocou èísel:

```{r}
sex_f <- as.factor(sex)
sex_f

levels(sex_f)
str(sex_f)

as.integer(sex_f)
```

### Data.Frame

Podobnı typ ako matica, ale umoòuje, aby mal kadı ståpec inı typ. Slúi na reprezentáciu tabu¾kovıch dát.

```{r}
df <- data.frame(name = c("Jozko", "Robo", "Jakub"), 
                 has_phd = c(TRUE, FALSE, FALSE),
                 sex = factor(c("male", "male", "male")))

dimnames(df)
nrow(df)
dim(df)

head(df)
str(df)
summary(df)

df[1,]
df[,1]
df[, "has_phd"]
df$has_phd
df[["has_phd"]]
df[df$has_phd == TRUE,]
```

Vıstup do CSV:

```{r}
write.csv(df, "lecturers.csv", row.names = FALSE)
```

Naèítanie z csv:

```{r}
df <- read.csv("lecturers.csv")
df
```

## Funkcionálne prvky jazyka

V Rku je funkcia obèanom prvej triedy. To znamená, e ju môeme uloi do premennej, môe by argumentom inej funkcie alebo funkcia môe vráti inú funkciu. Dole je uvedenıch zopár príkladov väèšinou prebratıch alebo inšpirovanıch knihou [Advanced R](http://adv-r.had.co.nz) od Hadleyho Wickhama. Pre viac informácií a príkladov pozrite jeho online dostupnú knihu.

```{r}
a_func <- function(f, vec) f(vec)

x <- c(1, 2, 3)

a_func(sum, x)
a_func(mean, x)
```

Funkcia, ktorá berie ako jeden z argumentov funkciu, sa nazıva *funkcionál*. Najèastejšie pouívanımi funkcionálmi v Rku su `lapply`, `apply`, `sapply` a `tapply`. 

```{r}
unlist(lapply(mtcars, class))
```

```{r}
mtcars2 <- data.frame(lapply(mtcars, function(x) x / mean(x)))
head(mtcars2)
```

R obsahuje aj klasické `Map`, `Reduce` a `Filter` funkcie.

```{r}
# Vahovany priemer
xs <- replicate(5, runif(10), simplify = FALSE)
ws <- replicate(5, rpois(10, 5) + 1, simplify = FALSE)
unlist(Map(weighted.mean, xs, ws))
```


```{r}
Reduce(`+`, 1:3)
Reduce(sum, 1:3)
```


```{r}
df <- data.frame(x = 1:3, y = c("a", "b", "c"))
str(Filter(is.factor, df))
```

## Uitoèné kninice

### dplyr

U¾ahèuje manipuláciu s dátami pomocou funkcií, ktoré vychádzajú z SQL.

```{r}
library(dplyr)
```

```{r}
df <- read.csv(file = 'fitts.csv')
df$A <- factor(df$A)
df$W <- factor(df$W)
df$Block <- factor(df$Block)
str(df)
head(df)
```

```{r}
dfM <- filter(df, Condition == "Mouse")
dfS <- filter(df, Condition == "Space")

df.grouped <- df %>% group_by(Participant, Condition) %>% summarise(Throughput = mean(Throughput))
head(df.grouped)
```


### data.table

Alternatíva na manipuláciu s dátami. Umoòuje efektívne pracova s ve¾kımi datasetmi. Oplatí sa tak investova èas do nauèenia na prvı poh¾ad nie vdy intuitívnej syntaxe. Odporúèam pozrie intro tu: https://cran.r-project.org/web/packages/data.table/vignettes/datatable-intro.html

```{r}
library(data.table)
```

```{r}
df2 <- data.table(df)

head(df2[Condition == "Mouse" & Block == 1])
df2[Condition == "Mouse" & Block == 1, .N]

df2[, .(Throughput = mean(Throughput)), by =.(Participant, Condition)]
```


### ggplot2

Ve¾mi silná kninica na tvorbu vizualizácií dát.

```{r}
library(ggplot2)
```

```{r}
hist(df.grouped$Throughput)
```


```{r}
ggplot(df.grouped, aes(x=Throughput)) + 
  geom_histogram(aes(y = ..density..), binwidth = .5, colour="black", fill="#C0C0C0") +
  geom_density(alpha=.2, fill="#6699FF") +
  theme_bw()
```

```{r}
library(afex)

fit <- aov_ez(data = df, id = "Participant", dv = "Throughput", between = "Condition", within = c("A", "W"))
lsCond <- lsmeans(fit, "Condition")
tab <- summary(lsCond)

ggplot(data=tab, aes(x=Condition, y=lsmean, fill=Condition)) +
  geom_bar(stat="identity", position=position_dodge()) +
  geom_errorbar(aes(ymin=lsmean-SE, ymax=lsmean+SE), width=.3, size=.3,position=position_dodge(0)) +
  scale_fill_manual(values=c("#999999", "#E69F00")) +
  theme_bw() +
  theme(legend.position = "none") +
  ylab("Throughput (mean)")
```


```{r}
boxplot(Throughput ~ Condition, df)
```


```{r}
ggplot(data = df, aes(x = Condition, y = Throughput)) + geom_boxplot(position = "dodge2") #+theme_bw()
```

### caret

Je to kninica na trénovanie modelov strojového uèenia. Odporúèam pozrie dokumentáciu: http://topepo.github.io/caret/index.html